最高法院刑事判決　　　　　　　　　　111年度台上字第633號
上　訴　人　施志學
　　　　　　施惠紋
上列上訴人等因偽造文書案件，不服臺灣高等法院臺中分院中華
民國110年9月15日第二審判決（110年度上訴字第415號，起訴案
號：臺灣彰化地方檢察署109 年度偵字第5308、5309號），提起
上訴，本院判決如下：
    主  文
上訴駁回。
    理  由
一、按刑事訴訟法第377 條規定，上訴於第三審法院，非以判決
    違背法令為理由，不得為之。是提起第三審上訴，應以原判
    決違背法令為理由，係屬法定要件。如果上訴理由書狀並未
    依據卷內訴訟資料，具體指摘原判決不適用何種法則或如何
    適用不當，或所指摘原判決違法情事，顯與法律規定得為第
    三審上訴理由之違法情形，不相適合時，均應認其上訴為違
    背法律上之程式，予以駁回。
二、本件原審審理結果，認定上訴人施志學、施惠紋（下稱施志
    學2 人）有其犯罪事實所載行使偽造私文書、詐欺取財之犯
    行明確，因而撤銷第一審關於其2 人之無罪判決，改判依想
    像競合犯，從一重論處施志學2 人共同犯行使偽造私文書罪
    刑（均諭知緩刑），已載敘其調查取捨證據之結果及憑以認
    定犯罪事實之心證理由，有卷存資料可資覆按。
三、犯罪事實之認定、證據之取捨及證明力之判斷，俱屬事實審
    法院之職權，此項職權之行使，倘不違背客觀存在之經驗法
    則或論理法則，即不違法，觀諸刑事訴訟法第155條第1項規
    定甚明，自無許當事人任憑主觀妄指為違法，而資為合法之
    第三審上訴理由。又刑法處罰偽造文書之罪，旨在保護文書
    之實質真正，雖尚以足生損害於公眾或他人為要件之一，惟
    衹須就客觀上為一般觀察，公眾或他人事實上有因此受損害
    之虞即足，不以發生實質之損害結果為必要。至刑法第16條
    前段規定「除有正當理由而無法避免者外，不得因不知法律
    而免除刑事責任」，係指行為人誤信法所不許之行為係法所
    允許，且須有正當理由，並為通常人均無法避免之誤信，亦
    即非含有惡性且依一般社會通念皆信為正當者，始足當之；
    同條但書規定：按其情節，得減輕其刑，其既稱「得減輕其
    刑」，則是否減輕其刑，自屬事實審法院得依職權自由裁量
    之事項。原判決認定施志學2人上開犯行，係綜合其2人之部
    分供述，證人即告訴人施謝素珠之部分證詞，參酌所列施議
    泉（已歿）名義存摺支領憑條、彰化商業銀行鹿港分行（下
    稱鹿港分行）存摺存款帳號交易明細查詢、顧客印鑑卡、戶
    籍謄本（除戶全部）及其餘相關證據資料及案內其他證據調
    查之結果而為論斷，詳敘憑為判斷施志學2 人共同基於詐欺
    取財及偽造私文書而行使之犯意聯絡，明知施議泉已死亡，
    未經全體繼承人同意或授權，竟由施志學於所載時間指示施
    惠紋至鹿港分行，擅自製作施議泉名義存摺支領憑條臨櫃提
    款，所為已該當行使偽造私文書、詐欺取財罪構成要件之理
    由綦詳，並說明：被繼承人施議泉於民國107年9月28日死亡
    ，權利義務主體自斯時起已不復存在，任何人自不能再以施
    議泉本人之名義為任何法律行為，施志學2 人於當時均年逾
    40或近40歲之成年人，已有相當之智識程度與社會經驗知悉
    施議泉之遺產屬全體繼承人公同共有，未經全體繼承人之同
    意或授權，不得擅自處分，亦不得再以已死亡之施議泉名義
    ，領取屬全體繼承人公同共有之遺產，若欲提領施議泉銀行
    帳戶內之存款，應得其餘公同共有人之同意或授權，竟於未
    經施志璋同意或授權之情形下，先後擅自臨櫃提新臺幣（下
    同）100萬元、220萬5千元，並將其中220萬5 千元轉入伸帝
    實業有限公司（下稱伸帝公司）申辦之帳戶內，主觀上自具
    有行使偽造私文書及詐欺取財之犯意等旨，又本於證據取捨
    職權之行使，就施謝素珠於第一審雖證稱施議泉於生前曾交
    待其後事喪葬費用由其帳戶領出使用，伸帝公司生產面膜發
    生問題，亦從其帳戶領款賠償客戶等語，說明施議泉生前倘
    有預見辦理喪葬事宜及賠償損害之需，既尚有充分時間領取
    款項，自可於死亡前自其帳戶領出款項，及早準備，豈有待
    繼承發生後始由施志學2 人領取，徒生爭議等旨，認施謝素
    珠上開證言不符常理而不足採，就施志學2 人否認相關犯行
    之供詞及所辯父親施議泉生前立下證明書，表明其名下財產
    交由施志學百分之百繼承，並全權處理家裡與公司的事，其
    等係受施議泉生前之交待而領款，領出款項分別用在喪葬費
    及賠償公司客戶，支付喪葬費之餘款則交由施謝素珠處理，
    2 人並無任何一毛錢進入自己帳戶，主觀上沒有偽造文書及
    詐欺取財之犯意各語認非可採，均依調查所得證據，予以指
    駁。凡此，概屬原審採證認事職權之合法行使，所為論斷說
    明，與經驗法則及論理法則俱屬無違。施志學2 人既未經全
    體繼承人之同意或授權，擅自製作施議泉名義支領憑條，並
    持以行使之所為，足以生損害於繼承人施志璋及前揭金融機
    關對於帳戶管理之正確性，並使不知情之承辦人員陷於錯誤
    ，誤以為施惠紋係依施議泉之授權前來領款，造成施議泉之
    存款（即遺產）減少，所領款項或轉入第三人公司帳戶，或
    非全然用以支付喪葬費用等情，已據原判決認定明白，施志
    學2 人無權製作之偽造行為，已然侵害刑法偽造文書罪章所
    欲保護之文書公共信用之社會法益而使人有誤認真實之危險
    ，並有為第三人不法所有之意圖，原判決以本件事證明確，
    從一重論處2 人共同犯行使偽造私文書之罪，亦未依刑法第
    16條免除其刑或減輕其刑，無所指適用法則不當、不載理由
    或證據調查未盡等違法。
四、刑之量定，係實體法上賦予法院得依職權自由裁量之事項，
    苟已以行為人之責任為基礎，並斟酌刑法第57條各款所列情
    狀，在法定刑度內，酌量科刑，無偏執一端，致明顯失出失
    入情形，即不得任意指摘為違法，以為第三審上訴之理由。
    原判決已綜合審酌刑法第57條科刑等一切情狀，並說明施志
    學2 人所為行為之危害程度及非難性，兼衡其等犯罪手段、
    動機、品行、智識程度、家庭生活經濟狀況，暨犯後態度等
    各情，在罪責原則下適正行使其量刑之裁量權，分別科處所
    示之刑，並均宣告緩刑2 年，核其量定之刑罰，已兼顧相關
    有利與不利之科刑資料，客觀上並未逾越法定刑度，又非濫
    用其裁量權限，核屬事實審法院量刑職權之適法行使。又應
    否依刑法第59條酌量減輕其刑，均屬法院有權斟酌決定，故
    未酌減其刑，既不違背法令，自不得執為提起第三審上訴之
    理由。原審審酌施志學2 人犯罪情狀，認無可憫恕事由，未
    予酌減其刑，縱未說明其理由，亦無違法可言。
五、綜上所述，施志學2 人上訴意旨所載各節，無非係以：被繼
    承人施議泉生前所立證明書，明確將其名下財產由施志學全
    部繼承，確定不分給施志璋任何財產，其等係有權製作提領
    並欠缺犯罪故意，原審在沒有任何新事證之情形，認施謝素
    珠於第一審有利其等之證言，有違常理，並未經調查，全部
    否定對其等有利之其他相關事證，而為有罪之認定，有理由
    不備之違法，又其等相信施議泉生前所立證明書而領款使用
    ，銀行亦僅形式審查正確性，並不影響嗣後遺產稅課徵之正
    確性，而無生損害於公眾，並無偽造文書之主觀犯意，所處
    理之事情均為全體繼承人之利益，亦無任何不法所有之意圖
    ，縱認其等有犯罪故意，量刑仍為過重，且應有刑法第59條
    、第16條規定之適用等前情，指摘原判決證據調查未盡、理
    由不備、不適用法則之違法，係置原判決所為明白論斷於不
    顧，仍持已為原判決指駁之陳詞再事爭辯，或對於事實審法
    院取捨證據與判斷證明力之職權行使，或無涉犯罪構成要件
    之枝節事項，或對於原審量刑裁量權之合法行使，徒以自己
    之說詞，並執與本案個案事實不同之他案，任意指為違法，
    且重為事實之爭執，難謂已符合首揭法定上訴要件，應認其
    等上訴為不合法律上之程式，均予以駁回。
據上論結，應依刑事訴訟法第395條前段，判決如主文。
中    華    民    國   111    年    4     月    20    日
                  刑事第八庭審判長法  官  段  景  榕  
                                  法  官  楊  力  進  
                                  法  官  汪  梅  芬  
                                  法  官  李  釱  任  
                                  法  官  鄧  振  球  
本件正本證明與原本無異
                                  書記官
中    華    民    國   111    年    4     月    28    日